【裁判字號】    96,上,926
【裁判日期】    970304
【裁判案由】    拆屋還地等
【裁判全文】
臺灣高等法院民事判決                   96年度上字第926號
    上  訴  人    丙○○
    兼訴訟代理人  甲○○
    被上訴人      乙○○
    訴訟代理人    林家慶律師
上列當事人間請求拆屋還地等事件，上訴人對於中華民國96年9
月28日臺灣板橋地方法院96年度訴字第846第一審判決提起上訴
，被上訴人提起附帶上訴，並為聲明之擴張及減縮，經本院於97
年2月19日言詞辯論終結，茲判決如下：
    主  文
原判決關於駁回被上訴人後開第二項之訴暨假執行聲請部分，並
訴訟費用之裁判(撤回部分除外)廢棄。
上訴人甲○○應給付被上訴人以新台幣柒萬玖仟伍佰玖拾玖元計
算，自民國96年4月27日起至清償日止，按週年利率百分之五計
算之利息。
上訴人之上訴、被上訴人其餘附帶上訴、擴張之訴及假執行聲請
均駁回。
第一、二審、附帶上訴訴訟費用由上訴人負擔五分之四，餘由被
上訴人負擔；擴張之訴訴訟費用由被上訴人負擔。
本判決第二項於被上訴人以新台幣壹仟元為上訴人預供擔保後，
得假執行；但上訴人以新台幣參仟元為被上訴人預供擔保，得免
為假執行。
    事  實
甲、上訴人即附帶被上訴人（下稱上訴人）方面：
壹、聲明：
一、本訴部分：
（一）原判決關於命上訴人甲○○將坐落臺北縣中和市○○段第
      66 號土地上（下稱系爭土地）如原判決附圖（下稱附圖
      ）斜線部分所示面積17.51平方公尺之一層樓建物拆除，
      上訴人丙○○將附圖斜線部分所示面積17.51平方公尺之
      二層樓建物拆除，共同返還土地與被上訴人及命上訴人甲
      ○○給付金錢部分均廢棄。
（二）上開廢棄部分，被上訴人在第一審之訴及假執行之聲請均
      駁回。
（三）被上訴人擴張之訴及假執行聲請均駁回。
（四）擴張之訴如受不利之判決，願供擔保請准免為假執行。
二、反訴部分：
（一）原判決關於駁回上訴人反訴及假執行聲請部分廢棄。
（二）被上訴人應將系爭土地所有權應有部分12分之1移轉登記
      予上訴人甲○○；4分之1移轉登記予上訴人丙○○。
（三）願供擔保請准宣告假執行。
三、附帶上訴答辯聲明：附帶上訴駁回。
貳、陳述：除與原判決記載相同者，茲予引用外，補稱略以：
一、民國65年間，訴外人呂粗皮、呂彥和（下稱呂粗皮等2人）
    出具土地使用權同意書，同意以其所有坐落重測前為臺北縣
    中和鄉○○○段外南勢角小段7-8號（下稱重測前7-8號）、
    3-2 號土地，供訴外人呂正雄、游金德、陳效亮、游黃惜、
    游重富及陳俊華（下稱呂正雄等6人）於上興建四層樓建物
    ，門牌號碼為臺北縣中和市○○路117、119、112及各附-1
    、-2 、-3號房屋（下稱景安路房屋）共12戶，而呂正雄等6
    人復簽訂合建房屋分配協議書及分配表，游金德、游重富分
    配取得景安路119號、119-1號及117號、117-1號建物。依房
    屋合建分配協議書所載，景安路房屋均坐落上開重測前7-8
    號土地，故重測前7-8號土地所有權應由上開房屋所有權人
    所有。上訴人向游金德、游重富買受景安路117號等房屋及
    7-8號土地持分，而系爭土地既係從7-8號土地所分割出來，
    上訴人應有所有權。何況依呂粗皮等2人出具之土地使用權
    同意書，上訴人對於系爭土地亦有使用權。
二、依建築之經驗法則，設計建物時，均會預留伸縮空間，且依
    台北縣政府建築基地面積計算表，景安路房屋建蔽率為0.54
    ，低於法規要求之0.60，故本案建蔽率未用完之剩餘面積18
    .1176 平方公尺（即301.96平方公尺×《0.6-0.54》＝18.1
    176平方公尺），應屬全體房屋所有人共有。
三、被上訴人依台北縣工務局之面積計算表所得之未建築面積
    20.73平方公尺，為不實在，其並未扣除中和鄉○○○○○
    段3-2號面積5.98平方公尺及中和市○○段70號面積7.92平
    方公尺，故景安路房屋除法定空地外，尚未建築面積為6.83
    平方公尺。
四、房屋購買人，應擁有全部建築基地之權利，上訴人向訴外人
    游金德、游重富購買房地，其等與被上訴人係合建關係，系
    爭土地應屬景安路房屋所有人共有，上訴人基於受讓房地賣
    主請求移轉系爭土地之權利而向被上訴人請求。
五、原審囑託地政人員測量結果，並未給予上訴人表示意見，且
    與上訴人自行測量結果或依台北縣政府工務局的面積計算表
    內建蔽率所剩面積計算結果，均不相同。
、證據：除援用原審提出者外，補提土地建築改良物登記聲請
    書、合建房屋分配協議書、分配表、建築改良登記簿、土地
    所有權狀、台北縣政府93峽建字第32號建造執照、使用執照
    存根為證，並聲請函詢台北縣政府建築管理課及地政機關系
    爭土地的產權歸屬及法律依據。
乙、被上訴人即附帶上訴人方面（下稱被上訴人）：
壹、聲明：
一、上訴部分：
（一）上訴駁回。
（二）上訴人甲○○應再給付被上訴人新台幣（以下同）26,532
      元，及自第二審言詞辯論意旨狀繕本送達上訴人翌日起至
      清償日止，按週年利率5％計算之利息；並應自起訴狀繕
      本送達翌日起至返還土地止，按月給付被上訴人473元。
（三）被上訴人願供擔保，請准宣告假執行。
二、附帶上訴聲明：
（一）原判決駁回被上訴人後開第二項之訴暨該部分假執行聲請
      之裁判均廢棄。
（二）上訴人甲○○應再給付被上訴人53,067元及自起訴狀繕本
      送達翌日起至清償日止按週年利率5％計算之利息；並應
      自起訴狀繕本送達翌日起至返還土地止，按月給付被上訴
      人945元。
（三）被上訴人願提供現金或等值之銀行可轉讓定期存款單為擔
      保，請准宣告假執行。
貳、陳述：除與原判決記載相同者，茲予引用外，補稱略以：
一、上訴人提出合建分配表無法證明其與被上訴人之父親呂正雄
    間就系爭土地有買賣契約存在，又上訴人所提中和南勢角段
    外南勢角小段7-15號土地（下稱7-15號土地）登記謄本及其
    上建物登記謄本，或可證明上訴人與訴外人游金德及游重富
    間有土地及建物之買賣關係，惟與被上訴人毫無關係。
二、上訴人無權占用系爭土地面積達17.51平方公尺，業經原審
    於96年8月3日履勘現場並囑託台北縣中和地政事務所派員鑑
    定測量明確，而測量時上訴人兼訴訟代理人甲○○全程在場
    ，且於原審96年9月6日言詞辯論時，亦未對勘驗結果表示異
    議，卻於原審敗訴後方要求重測，顯為意圖延滯訴訟。
、證據：除援用原審提出者外，補提言詞辯論筆錄、照片為證
    。
    理  由
壹、程序方面：
一、被上訴人於原審起訴主張：(一)上訴人應共同將坐落系爭土地
    上如附圖斜線部分所示面積17.51平方公尺之二層樓建物（
    下稱系爭建物）拆除，並將土地返還被上訴人。(二)上訴人應
    共同給付被上訴人265,332元，及自起訴狀繕本送達翌日起
    至清償日止，按週年利率5％計算之利息；並應自起訴狀繕
    本送達翌日起至返還所占用土地之日止，按月共同給付4,72
    8元，原審判命上訴人應共同將系爭土地如附圖斜線部分所
    示面積之二層樓建物拆除，返還土地；並應共同給付被上訴
    人159,198元及甲○○自96年4月27日起，丙○○自96年7月
    13 日起，均至返還前項土地之日止，按月共同給付被上訴
    人2,837元之判決，駁回被上訴人超過之請求，上訴人就其
    敗訴部分提起上訴，被上訴人於本院97年1月3日言詞辯論時
    ，聲明請求(一)甲○○、丙○○應分別將系爭土地如附圖斜線
    部分所示面積17.51平方公尺之一樓、二樓建物拆除，共同
    將土地返還被上訴人。(二)甲○○應給付被上訴人159, 198元
    ，及自起訴狀繕本送達翌日起至清償日止，按週年利率5％
    計算之利息；並應自起訴狀繕本送達翌日起至返還所占用之
    土地止，按月給付被上訴人2,837元。嗣於同年月31日具狀
    提起附帶上訴，雖其聲明係請求廢棄原判決關於駁回其請求
    之26,532元部分自第二審言詞辯論意旨狀繕本送達上訴人翌
    日起至清償日止，按週年利率5％計算之利息，上訴人應再
    給付該部分利息，然所主張內容則謂就推算5年相當於租金
    之不當得利，已於言詞辯論時「變更」訴之聲明為甲○○應
    給付被上訴人159,198元及其法定遲延利息，另再就擴張請
    求之26,532元部分之自第二審言詞辯論意旨狀繕本送達上訴
    人翌日起至清償日止，按週年利率5％計算之利息，提起附
    帶上訴，因被上訴人於原審係請求上訴人2人應共同給付被
    上訴人265,332元及其利息，乃可分之債，即甲○○部分應
    負擔金額為132,666元及該部分利息，依原審所判，甲○○
    部分應負擔金額為79,599元，逾此部分則駁回，則依被上訴
    人於本院請求該部分不當得利之範圍而言，就請求甲○○再
    給付53,067元及以本金132,666元計算之利息部分，應屬對
    於原審敗訴部分附帶上訴，26,532元及其利息部分則屬擴張
    請求。另就按月給付不當得利部分，被上訴人於原審請求上
    訴人2人應自起訴狀繕本送達翌日起至返還所占用土地之日
    止，按月共同給付4,728元，亦為可分之債，即甲○○部分
    應負擔金額為2,364元，依原審所判，甲○○部分應負擔金
    額為1,419元（2,837元÷2＝1,419元，元以下四捨五入），
    其餘945元則駁回，被上訴人於本院所為變更原訴之聲明，
    請求甲○○應於上開時間按月給付2837元，應係就敗訴部分
    945元附帶上訴，其餘473元則屬擴張請求（2,837元－2,364
    元＝473元）。從而，被上訴人乃就其原審請求上訴人甲○
    ○給付不當得利敗訴部分，提起附帶上訴，並擴張請求甲○
    ○給付26,532元暨其法定遲延利息，及自起訴狀繕本送達翌
    日起至返還所占用之土地止，按月給付被上訴人473元，合
    先敘明。
二、前項所述被上訴人於本院言詞辯論所為聲明(一)請求甲○○、
    丙○○各自拆除一樓、二樓建物，係屬聲明減縮，至聲明(二)
    請求甲○○給付不當得利超過原起訴請求關於甲○○應分擔
    部分，則屬聲明擴張，核與民事訴訟法第446條第1項但書、
    第255條第1項第3款之規定相符，應予准許，另被上訴人對
    於丙○○不再請求給付不當得利，核屬訴之撤回，未經上訴
    人異議，應發生撤回效力。
貳、實體方面：
一、被上訴人主張：系爭土地為其所有，遭甲○○、丙○○無權
    占用如附圖斜線部分所示面積17.51平方公尺，分別興建系
    爭建物之一、二樓，自應拆除，拆除前，甲○○受有相當於
    租金之利益，致其受有損害，爰依民法第767條及不當得利
    之法律關係，求為命(一)甲○○、丙○○分別將系爭土地如附
    圖斜線部分所示面積17.51平方公尺之一樓、二樓建物拆除
    ，共同將土地返還被上訴人。(二)甲○○給付被上訴人159,
    198元，其中132,666元自起訴狀繕本送達翌日起至清償日止
    ，其餘26,532元自第二審言詞辯論意旨狀繕本送達上訴人翌
    日起至清償日止，均按週年利率5％計算之利息；並應自起
    訴狀繕本送達翌日起至返還所占用之土地止，按月給付被上
    訴人2,837元之判決。
二、上訴人則以：其向訴外人游金德、游重富購買景安路房屋，
    依訴外人即原始起造人呂正雄等6人簽訂之景安路房屋合建
    分配協議書所載上開房屋均坐落重測前7-8號土地，故7-8號
    土地之所有權應由上開房屋所有權人共有，而系爭土地係從
    7-8號土地分割出來，亦屬房屋基地，各房屋樓層之買受人
    ，應有所有權，且依呂粗皮等2人出具之土地使用權同意書
    ，其亦得主張對系爭土地有使用權等語，資為抗辯，並反訴
    主張受讓前手基於合建契約請求移轉土地之權利，請求被上
    訴人應將系爭土地所有權應有部分12分之1移轉登記予甲○
    ○；應有部分4分之1移轉登記予丙○○。
三、兩造不爭執事項：
（一）系爭土地係自重測前7-8號土地分割而來，登記為被上訴
      人名義。
（二）甲○○在系爭土地建築系爭建物一樓部分，丙○○則建築
      二樓部分。
（三）系爭土地被占用所受相當租金之損害以申報地價6％計算
      為合理。
四、兩造爭執事項厥為：（一）上訴人是否無權占有系爭土地？
    占用面積若干？（二）甲○○應給付之不當得利若干？（三
    ）上訴人於原審所提反訴請求，是否有理？經查：
（一）上訴人是否無權占有系爭土地？占用面積若干？
 1、被上訴人主張系爭土地為其所有，遭上訴人占用如附圖斜線
    部分所示面積17.51平方公尺分別建築建物一、二樓之事實
    ，業據提出土地登記謄本、現場照片為證，復經原審勘驗現
    場，囑託地政機關實施測量後製作複丈成果圖附卷可憑。上
    訴人固不爭執在系爭土地上興建系爭建物，惟辯稱系爭土地
    為景安路房屋之部分基地，業經其買受，故非無權占有云云
    ，並提出合建房屋分配協議書及分配表為證（原審卷第
    43-46頁）。惟查訴外人即景安路房屋原始起造人呂正雄等6
    人在重測前7-8號土地上合建上開景安路117、119及121號（
    各含本號及-1至-3號）房屋共12戶，並簽訂合建房屋分配協
    議書及分配表達成分配建物所有權之合意，該協議書及分配
    表僅載建物坐落在重測前7-8號土地，並未及於土地所有權
    或使用權之分配。而甲○○向游重富買受景安路117號房屋
    ，其房屋坐落基地僅為自重測前7-8號土地中分割而出之
    7-15號土地（86年重測後為新和段67號），並無系爭土地，
    上訴人因買受該屋，已自游金德以買賣移轉取得7-15號土地
    應有部分，有土地、建物登記謄本可稽（原審卷第34頁、本
    院卷第47、48頁），則被上訴人主張上訴人所買受之房屋基
    地僅為新和段67號土地，不包含系爭土地，應為可採。上訴
    人雖另主張依上開房屋建蔽率計之，尚有剩餘土地面積
    18.1176平方公尺，此亦屬全體房屋共有人所有云云，然縱
    上訴人買受之上開建物之建蔽率未達上限，仍與上訴人究買
    受重測前7-8號土地全部或僅為分割而出之7-15號土地無涉
    ，上訴人既無其他證據足為其買受系爭土地之證明，尚難為
    有利之認定。
 2、上訴人復稱依呂粗皮等2人出具之土地使用權同意書，系爭
    土地之使用權已歸屬全體住戶云云，固提出土地使用權同意
    書為憑（原審卷第88頁），惟呂粗皮等2人書立該同意書係
    為申請建造執照，內容又僅為同意呂正雄等6人，使用重測
    前7-8號、3-2號土地建築四層R.C造建築物，仍不足以認為
    該2筆土地全部即當然成為房屋基地，亦不足以解為呂粗皮
    等2人同意房屋所有權人因此可取得重測前7-8號土地之使用
    權。
 3、系爭建物業經原審於96年8月3日履勘現場，並囑託台北縣中
    和地政事務所派員鑑定測量位置及面積為17.51平方公尺，
    有履勘筆錄及複丈成果圖可參，上訴人雖辯稱測量面積與其
    自行測量結果或依台北縣政府工務局之面積計算表內建蔽率
    所剩面積計算結果，均不相同云云。惟查原審測量時上訴人
    兼訴訟代理人甲○○全程在場，未曾就測量方法表示異議，
    且由地政事務所之專業測量人員實地測量，應較上訴人自行
    計算或測量較為準確可信，上訴人此部分主張尚不足採。另
    被上訴人主張甲○○興建之一樓與丙○○興建之二樓佔用面
    積均相同，上訴人就此部分未為爭執，應屬可採。
 4、綜上，上訴人無權占有系爭土地興建系爭建物，洵足認定，
    是被上訴人本於所有權，請求上訴人分別將系爭土地如附圖
    所示斜線部分一、二樓建物拆除，返還土地予被上訴人，即
    屬有據。
（二）甲○○應給付之不當得利若干？
    系爭土地為被上訴人所有，遭上訴人無權占有，已如上述，
    被上訴人請求占有人給付所受相當於租金之不當得利，應為
    有理由。上訴人對於以申報地價百分之六計算租金表示合理
    ，復就其等自91年3月23日至96年3月22日占用系爭土地17.
    51平方公尺受有相當於租金之利益金額159,198元，並自起
    訴狀繕本送達翌日起至返還所占用之土地止，每月受有利益
    2,837元（元以下四捨五入），表示不爭執，而本件乃上訴
    人2人就被上訴人之土地所有權各自受有利益，自應由利得
    人按其利得數額負責，因上訴人分別占用之面積相同，則被
    上訴人請求甲○○應負擔上開金額之二分之一，即91年3月
    23日至96年3月22日之不當得利為79,599元，並自96年4月27
    日起至返還土地之日止按月1,418元部分，為有理由，逾此
    部分之請求，則屬無據。又給付無確定期限者，債務人於債
    權人得請求給付時，經其催告而未為給付，自受催告時起，
    負遲延責任。其經債權人起訴而送達訴狀者，與催告有同一
    之效力；民法第229條第2項定有明文；又遲延之債務，以支
    付金錢為標的者，債權人得請求依法定利率計算之遲延利息
    。故被上訴人就上開不當得利79,599元，請求自起訴狀繕本
    送達甲○○之翌日即96年4月27日至清償日止，按週年利率5
    ％計算之利息，亦為有據。
（三）上訴人於原審所提反訴請求，是否有理？
    上訴人反訴主張其向訴外人游金德、游重富購買房地，其等
    與被上訴人係合建關係，系爭土地應屬景安路房屋所有人共
    有，爰基於受讓房地賣主請求移轉系爭土地之權利而向被上
    訴人請求云云，惟查系爭土地應屬景安路房屋所有人共有一
    節不足採，已如上述，則甲○○、丙○○反訴請求被上訴人
    將系爭土地應有部分12分之1、4分之1分別移轉登記之，即
    無理由。
五、綜上所述，被上訴人依民法第767條規定，請求甲○○應將
    系爭土地如附圖斜線部分所示面積17.51平方公尺之一樓建
    物拆除；丙○○應將其二樓建物部分拆除，共同將土地返還
    被上訴人，為有理由，上訴人請求被上訴人應移轉系爭土地
    所有權應有部分，則無理由。又被上訴人請求甲○○給付不
    當得利部分，於79,599元及自96年4月27日（即起訴狀繕本
    送達之翌日）至清償日止，按週年利率5％計算之利息；並
    應自起訴狀繕本送達翌日即96年4月27日起至返還土地日止
    ，按月給付被上訴人1,419元，為有理由，逾此部分之請求
    則無理由。原判決就上開利息部分，為被上訴人敗訴判決，
    尚有未洽，被上訴人所提附帶上訴就此指摘原判決不當，求
    予廢棄改判，為有理由，爰由本院廢棄改判如主文第二項。
    原判決准許被上訴人上開其餘部分之請求，並駁回其餘本訴
    、假執行聲請及反訴請求，均無不合，上訴人上訴及被上訴
    人附帶上訴，應予駁回。至被上訴人對於甲○○之不當得利
    擴張聲明部分亦無理由，併予駁回。又廢棄改判部分，兩造
    均陳明願供擔保宣告准免假執行，經核均無不合，爰分別酌
    定相當擔保金額准許之。被上訴人擴張請求部分，因受敗訴
    判決，其假執行之聲請亦失所附麗，併予駁回。
六、本件事證已臻明確，兩造其餘之攻擊、防禦方法核與判決結
    果不生影響，上訴人聲請函詢台北縣政府建築管理課及地政
    機關系爭土地的產權歸屬及法律依據，核無必要，附此敘明
    。
七、據上論結，本件上訴人上訴及被上訴人擴張之訴均無理由，
    被上訴人附帶上訴為一部有理由，一部無理由，依民事訴訟
    法第449條第1項、第78條、第79條、第463條、第390條、第
    392條，判決如主文。
中    華    民    國    97    年    3    月    4    日
                    民事第九庭
                        審判長法  官 黃熙嫣
                              法  官 林玲玉
                              法  官 陳玉完
正本係照原本作成。
如不服本判決，應於收受送達後20日內向本院提出上訴書狀，其
未表明上訴理由者，應於提出上訴後20日內向本院補提理由書狀
（均須按他造當事人之人數附繕本）上訴時應提出委任律師或具
有律師資格之人之委任狀；委任有律師資格者，另應附具律師資
格證書及釋明委任人與受任人有民事訴訟法第466條之1第1項但
書或第2項（詳附註）所定關係之釋明文書影本。
中    華    民    國    97    年    3     月    7     日
                              書記官 鎖瑞嶺
附註：
民事訴訟法第466條之1（第1項、第2項）：
對於第二審判決上訴，上訴人應委任律師為訴訟代理人。但上訴
人或其他法定代理人具有律師資格者，不在此限。
上訴人之配偶、三親等內之血親、二親等內之姻親，或上訴人為
法人、中央或地方機關時，其所屬專任人員具有律師資格並經法
院認為適當者，亦得為第三審訴訟代理人。


司法院資訊處製作；財團法人民間司法改革基金會備份。
